臺灣高等法院臺南分院刑事判決
　　　　　　　　　　　　　　　　 94年度上易字第130號　Ａ
上　訴　人　臺灣臺南地方法院檢察署檢察官
被　　　告　丙○○
選任辯護人　張文嘉　律師
上列上訴人因被告違反商標法案件，不服臺灣臺南地方法院93年
度易字第635號中華民國94年1月25日第一審判決（起訴案號：臺
灣臺南地方法院檢察署93年度偵續字第36號），提起上訴，本院
判決如下：
    主  文
上訴駁回。
    理  由
一、公訴意旨略以：丙○○係設在臺南縣佳里鎮子龍里子良廟一
    六０號之南邑化學有限公司（下稱：南邑公司）之負責人，
    明知附表一、二所示「金藻素」之商標名稱、「優蕾」商標
    及圖，係丁○○即富華美髮材料行（下稱：富華行）依法向
    經濟部中央標準局（於八十八年一月二十六日改制為經濟部
    智慧財產局）申請商標註冊（註冊號數為第００六三: 八八
    三及第00000000號），指定使用於肥皂、香皂、藥
    皂、洗衣劑、洗髮劑、洗髮精、潤髮精、洗面霜、洗衣粉、
    動物用清潔劑等產品之商標及商標圖樣，專用期限自八十三
    年三月十六日起至九十三年三月十五日止，丙○○竟未經取
    得告訴人丁○○之同意或授權，基於概括犯意，自九十一年
    六月間起，在上址，連續在其所生產之洗髮精外包裝上，使
    用相同或近似於如附表一、二所示之商標圖樣，並流通於市
    面，致相關消費者誤信其來源，易生混淆，因認被告丙○○
    涉犯修正後商標法第八十一條之罪嫌。
二、公訴人認被告丙○○涉犯違反商標法之罪嫌，無非係以告訴
    人丁○○之指訴，以及被告於偵查中之供述，與扣案之髮朊
    素（高效能洗髮乳）一瓶及商標註冊資料，為其所憑論據。
三、按犯罪事實應依證據認定之，無證據不得推定其犯罪事實；
    不能證明被告犯罪者，應諭知無罪之判決，刑事訴訟法第一
    百五十四條第二項、第三百零一條第一項分別定有明文。又
    認定不利於被告之事實，須依積極證據，苟積極證據不足為
    不利於被告事實之認定時，即應為有利於被告之認定，更不
    必有何有利之證據；認定犯罪事實所憑之證據，雖不以直接
    證據為限，間接證據亦包括在內，然而無論直接或間接證據
    ，其為訴訟上之證明，須於通常一般之人均不致有所懷疑，
    而得確信為真實之程度者，始得據為有罪之認定，最高法院
    分別著有三十年上字第八一六號、七十六年台上字第四九八
    六號判例可資參照。又按修正前商標法第二十三條第二項：
    在他人申請商標註冊前，善意使用相同或近似之商標圖樣於
    同一或類似之商品，不受他人商標專用權之效力所拘束；但
    以原使用之商品為限，商標專用人並得要求其附加適當之區
    別標示（此規定於九十二年十一月二十八日修正公布之商標
    法，已原文改條號為第三十條第一項第三款）。考其立法意
    旨乃在於保護先使用商標者之使用權，蓋我國商標法係採註
    冊主義，商標權利之取得，以註冊為要件，然則商標之實體
    表現，貴在於使用，惟有將商標用於商品之上而行銷市面，
    始能使消費者認知辨識，是為能使商標制度達到更合理之境
    地，並符合現今先進國家商標制度之走向，我國商標法乃兼
    採使用主義之優點，作上開之修正。申言之，善意使用商標
    者，縱怠於註冊，其使用商標之事實，不容予以抹煞，而後
    申請註冊者，要不能追溯拘束善意先使用商標者之使用行為
    ，但是使用商標者既怠於註冊，則自他人註冊後，其使用商
    標自應為適度限制，商標專用權人並得要求先使用者附加適
    當之區別標示，以免其擴張使用權而損及註冊者之權利。
四、訊之被告固坦承其工廠所生產之洗髮精產品上有使用如附表
    一、二所示之「金藻素」商標及「優蕾」商標之花邊形外框
    圖形，惟堅決否認有何違反商標法之犯行，辯稱：伊公司於
    告訴人八十三年間取得「金藻素」、「優蕾」及圖之商標專
    用權前，即自七十九年間已生產葳芙金藻素等相關印有「金
    藻素」之洗髮乳產品。當時亦接受告訴人之委託代工生產格
    蕾金藻素，又伊受告訴人委託代工時，曾委託英凱塑膠工業
    有限公司（下稱英凱公司）及僑美塑膠工業股份有限公司（
    下稱僑美公司）製造印有「金藻素」及如「優蕾」之花邊形
    外框圖樣之洗髮乳塑膠外瓶，同時伊亦生產，葳芙金藻素洗
    髮精，製造出成品後委由經銷商販賣，嗣於九十年間接獲告
    訴人通知伊「金藻素」及「優蕾」之花邊形外框圖樣業已註
    冊商標，不能再使用時，伊即停止生產葳芙金藻素洗髮精，
    並通知經銷商協助全面回收，改以「髮朊素」洗髮乳取代，
    至告訴人於九十一年六月、十月間在市面上買到葳芙金藻素
    洗髮精之產品，可能是回收時所遺漏，且其若真要仿冒告訴
    人產品，不會在包裝上印上自己的公司名稱及住址等語。
五、經查：
  (一)被告對於告訴人如附表一、二所示之「金藻素」、「優蕾」
    及圖之圖樣，業向經濟部中央標準局（現已改制為經濟部智
    慧財產局）申請指定使用於肥皂、香皂、藥皂、洗衣劑、洗
    髮劑、洗髮精、潤髮精、洗面霜、洗衣粉、動物用清潔劑；
    及潤髮精、洗髮精等產品，使用年限分別為八十三年三月十
    六日起至九十三年三月十五日止，並經合法延展至一０三年
    三月十五日止；及八十三年九月十六日起至九十三年九月十
    五日止等情並不爭執，且有註冊案號第00000000及
    第00000000號之中華民國商標註冊證各二紙及經濟
    部智慧財產局（九三）智商００九０字第０九三八０二一二
    六六０號函附卷可稽，此部分事實堪認為真實。
  (二)證人乙○○即英凱公司負責人於偵查中結證稱：「（被告公
    司何時生產葳芙金藻素洗髮乳產品？）被告公司於七十八年
    設計，七十九年開始生產該項產品，本公司是替被告生產洗
    髮乳的瓶子。因為是我親自接單，才會記憶深刻。．．．，
    我親自接單至八十三年間，之後我就到國外了。」「（格蕾
    金藻素的瓶子也是你做嗎？）是。自七十九年三月二十一日
    起至八十二年三月四日止，貨款我均向被告收取，因為貨是
    被告所訂購的。」（詳九十二年發查字第三四四號偵查卷第
    九十九頁）「（有關格蕾金藻素你知道多少？）丙○○是在
    七十九年三月時叫我做格蕾金藻素，當時是叫做葳芙金藻素
    的包裝瓶並在瓶上印刷葳芙金藻素的商標，不包括紙盒包裝
    。期間是七十九年到八十幾年，費用是直接向他收錢，價碼
    是如明細表所載，瓶子是一支五元，印刷是一次七角元，瓶
    子要印刷二次。」「（你是否有做格蕾金藻素的瓶子，你在
    做格蕾金藻素的瓶子時，你有沒有同時在做葳芙金藻素的瓶
    子？）有。是葳芙先做約半個月，之後格蕾金藻素才找我做
    瓶子。在做格蕾金藻素的瓶子時也有同時在做葳芙金藻素的
    瓶子。」等語（詳上偵查卷第一０五、一０六頁）。並於原
    審結證稱：「（當庭提出的這東西是否做過（當庭提出塑膠
    瓶剪下金藻素外包裝）？）那是我做的。」「（當庭提出的
    塑膠瓶外盒，是否七十九年做的？）這是印刷的。這是八十
    年印刷的。」「（你幫被告印哪幾種？）葳芙金藻素，格蕾
    金藻素，還有金藻素。」（詳原審卷第八二至八六頁）；又
    於本院結證係自七十九年為被告作塑膠瓶格蕾金藻素、葳芙
    金藻素、金藻素等容器。又證人乙○○於偵查時提出英凱公
    司於七十九年一月十日起至八十六年十二月十一日止與南邑
    公司之交易帳單資料原本，內載於七十九年三月四日、六月
    四日、八十年十一月七日及八十一年三月三十日「WAEF金藻
    素」；七十九年三月二十七日、五月二日、十一月十一日、
    八十年九月二十三日、十二月四日、八十一年四月二十一日
    、八月二十三日、八十二年三月四日「格蕾金藻素」，有該
    帳簿資料一份在卷可稽（詳九十二年發查字第三四四號偵查
    卷第九十九頁）。另於九十三年十一月三十日在原審提出印
    有「金藻素」字樣及如附表二所示之花邊形外框圖樣之洗髮
    乳塑膠瓶外包裝一個附卷。
  (三)又證人甲○○即僑美公司負責人亦於原審審理時結證稱：「
    （被告拿出印有金藻素外盒，你是否看過（提示外盒）？）
    我有做過。」「（何時開始作？）八十二年初。」「（做的
    是否完全一樣？）我承作被告瓶子上除印有金藻素，還有威
    芙金藻素、格蕾金藻素。」「（上面有無這個圖形（提示當
    庭提出的金藻素外盒）？）有這圖形。一模一樣。」等語（
    詳原審卷第七六至至八一頁）。另證人徐淑惠即王金川之妻
    於原審結證稱：「（對甲○○所提出的帳冊有何意見（提示
    並告以要旨）？）全部都是我寫的。」「（時間從何時開始
    ？）八十二年一月八日到八十三年一月二十六日。」「（這
    裡面有無你們會計小姐的筆跡？）沒有。都是我寫的。」「
    （根據什麼記載這帳冊？）每個月的進出貨。」「（這個帳
    冊是否針對被告的公司的帳或是所有往來公司的帳？）這個
    帳冊只針對南邑公司。」「（帳冊裡面是否有葳芙金藻素、
    格蕾金藻素？）有的。我知道。我們工廠有做這個葳芙、格
    蕾金藻素產品。」「（帳冊二十六頁記載葳芙、金藻素這字
    樣，是否事後再加上去的（提示並告以要旨）？）沒有。」
    「（金藻素這幾個字是何時記上去的？）八十二年記帳的時
    候就記上去了。」等語（詳原審卷第一０四至一０五頁）。
    且證人甲○○於原審提出僑美公司與被告公司交易之帳簿原
    本核對後以影本附卷，內載於八十二年二月二十六日、三月
    二十日有二筆「葳芙金藻素」之交易項目、同年四月十七日
    、十月二十九日有二筆「格蕾金藻素」之交易項目等情，有
    該帳簿資料一份可憑。
  (四)證人乙○○、王金川、徐淑惠均具結在卷，苟其證詞虛偽均
    應負法定刑七年以下有期徒刑之偽證罪責，況證人乙○○、
    王金川並提出前揭帳簿資料二份，內載日期皆依序排列，紙
    質泛黃，應屬當時所製無誤，渠等證人實無必要冒觸犯刑章
    之危險而為虛偽證述。另按證人乙○○前揭帳簿記載顯示第
    一筆「WAEF金藻素」係七十九年三月四日，第一筆「格蕾金
    藻素」係七十九年三月二十一日，相距十七日，核與證人乙○○所稱是葳芙先做約半個月，之後格蕾金藻素才找我做瓶
    子等情相符。故告訴人八十三年三月十六日取得如附表一、
    二之商標專用權前，被告業於七十九年三月四日起或之前，
    已使用「金藻素」及「優蕾」之花邊形外框圖樣於其生產之
    洗髮精產品上，應可認定。
  (五)告訴人於偵查中亦供稱：「我於七十九、八十年間，請被告
    代工生產金藻素，直到八十三年八、九月就不再委託代工生
    產。」「我於八十年間即委託被告製造格蕾金藻素，被告當
    時是生產葳芙洗髮精，且我十幾年間都有生產金藻素產品。
    」（詳九十二年度發查字第三四四號偵查卷第五二、五三頁
    背面）「（你是何時告訴證人及被告你有註冊？）我是請他
    代工的時候就有告訴他了。應是七十九年的時候。」「（可
    是你不是直到八十三年才註冊的？）對。我八十三年給他代
    工的時候就有跟他講，我自己有註冊商標了。是口頭講沒有
    書面責料。但是我的商標是走到第五代了，時間有展延過。
    我再回去找資料來。已經有註冊十幾年了（告訴人改稱，我
    是七十幾年就有請被工代工時就說有註冊商標了）。」等語
    （詳九十二年度發查字第三四四號偵查卷第一０七頁），顯
    見告訴人確於七十九、八十年間至八十三年八、九月間由被
    告代工製造金藻素產品，且於八十三年三月十六日前委託被
    告代工製造時，尚未取得附表一、二之商標註冊無誤。另被
    告於代工製造告訴人格蕾金藻素洗髮乳前已製造「WAEF 金
    藻素」，一如前述。且被告所生產葳芙金藻素洗髮乳產品之
    包裝上載明「南邑化學有限公司臺南縣佳里鎮子龍里一六０
    號」（詳前揭偵查卷第七頁）而非告訴人之公司名稱及地址
    ，應無混淆消費者之企圖，苟被告係利用告訴人之商標及圖
    形在市場上之知名度，仿冒牟取利益，基於被告一手包辦告
    訴人產品之製造，另委託證人乙○○、甲○○製瓶之情狀，
    被告欲製造整批與告訴人格蕾金藻素外觀一模一樣之產品上
    市，顯屬輕而易舉之事，何必在可掌控整個製造過程之情形
    下，另將自己販售之金藻素洗髮乳稱作「葳芙」，並在包裝
    上捨告訴人之名稱及地址，而印製自己之公司名稱及地址？
    再者，被告製造銷售之葳芙金藻素洗髮乳，自七十九年起與
    告訴人格蕾金藻素洗髮乳併存於市場銷售，經證人李望達於
    偵查中證述綦詳，並提出南邑公司八十七年至九十年之出貨
    單為證（詳九十二年度發查卷第四十至四三頁），迄九十年
    間告訴人通知被告侵犯商標權為止，已逾十年，以告訴人取
    得附表一、二商標註號冊時間計算，亦約七年，被告竟於此
    長時間內，未對被告就是否侵犯商標權一事表示意見。且經
    被告以接獲通知後回收遺漏抗告後並不能再提出市場出售產
    品佐證被告抗辯不實，是被告所辯扣案證物為其回收所遺漏
    ，亦非全然不可採信，益徵被告係於七十九年三月四日或之
    前製造金藻素洗髮乳販售，應無侵害告訴人商標使用權之犯
    意。
六、綜上所述，被告雖於其所生產洗髮精產品之瓶、盒包裝上，
    印製有與上開告訴人註冊核准之商標圖樣相同之「金藻素」
    字樣及「優蕾」相似花邊形外框圖樣，然被告即於告訴人註
    冊前揭商標之前，善意使用相同或近似之商標於同一之商品
    ，依商標法第三十條第一項第三款規定，不受前開商標專用
    權拘束。惟告訴人即商標專用人是否要求被告於前揭產品附
    加適當之區別標示，則係另屬一事。被告被訴違反商標法第
    八十一條之犯行，尚屬不能證明。此外復查無其他積極證據
    足資證明被告有何違反商標法之犯行，原審因予諭知無罪，
    經核於法並無不合，檢察官上訴意旨，仍執前詞，指摘原判
    決不當，為無理由，應予駁回。
據上論斷，應依刑事訴訟法第368條，判決如主文。
本案經檢察官蘇南桓到庭執行職務。
中　　華　　民　　國　　94　　年　　6 　　月　　28　　日
                  刑事第二庭    審判長法　官　葉居正
                                      法　官　高明發
                                      法　官　李文福
以上正本證明與原本無異。
不得上訴。
　　　　　　　　　　　　　　　　　　　書記官　李良倩
中　　華　　民　　國　　94　　年　　6 　　月　　29　　日
